【裁判字號】    95,上易,969
【裁判日期】    990209
【裁判案由】    無權占有等
【裁判全文】
臺灣高等法院民事判決                 95年度上易字第969號
上  訴  人  己○○
訴訟代理人  蘇信誠律師
            黃育勳律師
複  代理人  陳敏男律師
            徐國勇律師
被  上訴人  戊○○
            Ｑ○○
            戌○○○
            丁○
            子○○
            Ｐ○○
            Ｒ○○
            Ｙ○○
            庚○○
            宙○○
            Ｆ○○
            午○○
            甲○○
            玄○○
            Ｖ○○
            卯○○
            辛○○
            地○○
            Ｔ○○
            Ｍ○○
            亥○○
            Ｏ○○
            寅○○
            未○○
            ｆ○○
            ａ○○
            ｂ○○
            ｄ○○
            ｃ○○
            Ｓ○○
            Ｎ○○
            酉○○
            Ｚ○○
            天○○
            丙○○
            ｅ○○
            宇○○
            Ｘ○○
            Ｕ○○○
            丑○○
共      同
訴訟代理人  陳鄭權律師
複  代理人  劉上銘律師
被  上訴人  Ｇ○○壬○○之承.
            Ｋ○○壬○○之承.
            Ｌ○○壬○○之承.
            Ｈ○○壬○○之承.
            Ｊ○○壬○○之承.
            Ｉ○○壬○○之承.
            黃○○○Ｅ○○之.
            Ａ○○Ｅ○○之承.
            Ｂ○○Ｅ○○之承.
            Ｃ○○Ｅ○○之承.
            Ｄ○○Ｅ○○之承.
上列當事人間請求無權占有等事件，上訴人對於中華民國95年9
月15日臺灣士林地方法院95年訴字第549號判決提起上訴，本院
於99年1月26日言詞辯論終結，判決如下：
    主      文
上訴駁回。
原判決命上訴人自民國九十五年六月七日起至返還土地止，按年
給付被上訴人ｆ○○如原判決附表三部分金額減縮為新臺幣貳仟
伍佰伍拾玖元；按年給付被上訴人天○○如原判決附表三部分金
額減縮為新臺幣貳仟伍佰肆拾柒元。
第二審訴訟費用（除確定部分外）由上訴人負擔。
    事實及理由
甲、程序部分
一、被上訴人壬○○於本院審理中之民國96年1月17日死亡（見
    本院卷二第129頁），Ｅ○○於96年2月14日死亡（見本院卷
    二第138頁），業經本院於97年4月24日裁定由Ｇ○○、Ｋ○
    ○、Ｈ○○、Ｌ○○、Ｊ○○、Ｉ○○為壬○○之承受訴訟
    人；由黃○○○、Ａ○○、Ｂ○○、Ｃ○○、Ｄ○○為Ｅ○
    ○之承受訴訟人，續行訴訟（見本院卷二第155頁）。
二、被上訴人ｆ○○及天○○於原審請求上訴人返還如附表二所
    示之金額及自95年6月7日起至返還土地之日止，按年給付各
    被上訴人如附表三所示之金額。嗣ｆ○○、天○○分別於96
    年8月13日及96年9月17日出售其名下之不動產，並於本院變
    更其附表三之請求範圍為ｆ○○部分自95年6月7日起至96年
    8月13日止，按年給付如附表三計算之金額共新台幣（以下
    同）2,559元；天○○部分自95年6月7日起至96年9月17日止
    ，按年給付如附表三計算之金額共2,547元。（見本院卷二
    第359頁背面、卷三第38頁），核屬減縮應受判決事項之聲
    明，依民事訴訟法第446條第1項但書、第255條第1項但書第
    3 款之規定，應予准許。就其等請求拆屋還地部分，雖其等
    之所有權已移轉，依民事訴訟法第254條第1項前段規定，訴
    訟繫屬中為訴訟標的之法律關係，雖移轉於第三人，於訴訟
    無影響，故ｆ○○、天○○仍為適格之當事人。
三、被上訴人癸○○○、劉銘達、繆吳杏銀、郭馥琴、蔣虞生、
    胡少華、王克順、張美馨、王順昌、梁辜純月、洪王美月、
    曹秀珍、李金源、趙毅、陳貴富、廖秀惠、莊健崇、莊張英
    子、王瑞榮、劉天倫、劉世英、張清香、潘麗山、山重企業
    有限公司、黃明四、王為寧、彭垂沅、曾暉棠、林瑞堂、許
    斯然、申○○、Ｗ○○等人，分別於本院訴訟程序中撤回起
    訴（見本院卷二第73、115、117、151、153、340、341頁、
    卷三第234頁背面），故此部分已非本件審理之範圍。
四、被上訴人Ｇ○○、Ｋ○○、Ｈ○○、Ｌ○○、Ｊ○○、Ｉ○
    ○、黃○○○、Ａ○○、Ｂ○○、Ｃ○○、Ｄ○○，經合法
    通知，未於言詞辯論期日到場，核無民事訴訟法第386條各
    款所列情形，爰依上訴人之請求，由其一造辯論而為判決。
乙、實體部分
一、被上訴人起訴主張：坐落於台北市○○區○○段1小段114、
    114-1地號之土地（下稱系爭土地）係被上訴人等人與其他
    共有人所共有。上訴人於67年間自訴外人齊信建設股份有限
    公司（下稱原建商）處購買門牌號碼台北市士林區○○○路
    46-6號之1樓房屋（下稱系爭房屋）後，自76年6月6日起無
    權占有被上訴人與其他共有人共有之系爭土地如原審判決附
    圖（下稱附圖）所示Ａ部分之土地，面積為28.54平方公尺
    ；及如附圖Ｂ部分之土地，面積約33.75平方公尺（下合稱
    系爭土地），其自獲有相當於租金之不當利益。為此，被上
    訴人爰依民法第179條、第184條第1項、第767條規定提起本
    訴等語。（於原審聲明：(一)上訴人應將系爭土地如附圖所示
    Ａ部分（面積為28.54平方公尺）及如附圖所示Ｂ部分（面
    積為33.75平方公尺）之建物即庭院、圍牆、車庫拆除，並
    將上開土地返還予被上訴人及其他共有人。(二)上訴人應給付
    各被上訴人如原判決附表二所示之金額暨自95年6月7日起至
    返還土地之日止，按年給付各被上訴人如原判決附表三所示
    之金額。原審判准如被上訴人之請求，並分別定擔保及反擔
    保之金額。上訴人不服提起上訴。）答辯聲明：上訴駁回，
    並減縮ｆ○○部分自95年6月7日起按年給付如附表三計算之
    金額為2,559元，天○○部分自95年6月7日起按年給付如附
    表三計算之金額為2,547元。
二、上訴人則以：其使用系爭土地，乃依據原建商所交付之現狀
    為使用，並未自行施作圍牆。又20幾年來，其依原建商所交
    付的原狀為使用，且長期為共有人所默示同意，難謂非有分
    管契約之存在。而在公寓大廈管理條例制定之前，1樓住戶
    使用屋前空地、最高樓住戶使用頂樓本屬常態，且其亦未以
    任何方法阻絕他人使用系爭空地。縱系爭土地因本件訴訟繫
    屬後被認為因被上訴人等之反對而無法繼續占有，其不當得
    利之計算，亦應自上訴人於95年7月18日受領起訴狀繕本後
    ，或至少應自95年6月7日本件訴訟繫屬後起算等語置辯。上
    訴聲明：(一)原判決廢棄。(二)被上訴人在第一審之訴及假執行
    之聲請駁回。
三、本件經兩造協議後確定之不爭執事項及簡化爭點如下：
  (一)兩造所不爭執之事項（見原審卷第331頁）：
  1.台北市○○區○○段1小段114地號土地面積為2,304.49平方
    公尺、同小段114-1地號土地面積為63.51平方公尺，共計為
    2,368平方公尺，為被上訴人與其他共有人分別共有，而被
    上訴人等人之應有部分詳如原審卷第69至77頁所載。
  2.上訴人所有之系爭房屋，占用系爭土地如附圖所示Ａ部分之
    土地，面積為28.54平方公尺；Ｂ部分之土地，面積為33.75
    平方公尺，詳如台北市士林地政事務所之複丈成果圖所示。
  3.同意以上揭Ａ部分之土地申報地價為每平方公尺59,842元；
    Ｂ部分之土地申報地價為每平方公尺43,212元作為不當得利
    之計算依據。
  4.上訴人所有之系爭房屋，係於69年8月28日所買受並遷入。
  5.上訴人係自76年6月6日起，迄今占有如上揭複丈成果圖所示
    面積之系爭土地。
  6.同意以「申報地價乘以占用面積乘以占用期間乘以6% 」作
    為不當得利的計算式。
  7.被上訴人於原審訴之聲明第2項，指自95年6月7日起至返還
    土地日止。
  8.同意原法院95年7月3日所為之勘驗筆錄內容之記載（詳如
    原審卷第256頁）。
  (二)兩造所爭執之事項：
  1.上訴人有無使用系爭土地之權源？
  2.被上訴人主張不當得利是否有理由？茲論述如下。
四、上訴人有無占有使用系爭土地之權源？
  (一)按所有人對於無權占有或侵奪其所有物者，得請求返還之。
    ，民法第767條前段定有明文。又以無權占有為原因，請求
    返還所有物之訴，占有人對土地所有權存在之事實無爭執，
    而僅以非無權占有為抗辯者，土地所有權人對其土地被無權
    占有之事實，無舉證責任，占有人自應就其取得占有係有正
    當權源之有利事實證明之（最高法院85年度台上字第1120號
    判決意旨參照）。查系爭土地為上訴人與其他共有人分別共
    有，而被上訴人等人之應有部分詳如原審卷第69至77頁所載
    乙節，有土地登記謄本在卷可稽（見原審卷第94至131頁）
    ，復為兩造所不爭，業如前述。是以，本件上訴人既以其係
    有權占有為抗辯，揆諸前揭判決說明，則上訴人自應就有權
    占有之事實，負舉證之責。
  (二)上訴人抗辯其使用系爭土地，乃是依據建商交付之現狀為使
    用迄今，其並未自行施作圍牆，本件應有分管契約存在等語
    。經查，竣工圖（部分）左上角斜線部分（保留地及防火巷
    ，即系爭占用土地部分），載有：「現有路廢除時與鄰地合
    併使用，如現有路無法廢除，合併不成時做空地使用。」等
    語（見本院卷一第257頁），可知上訴人使用之系爭土地應
    為保留地及防火巷，原預留待與鄰地合併使用或作空地使用
    。又系爭房屋竣工圖全圖右下角則載有：「原有圍牆保留。
    」（見原審卷第323頁）字樣，可認原即存有圍牆，故臺北
    市建築管理處回函稱：「旨揭使用執照經查1樓竣工圖（來
    函附圖標線黃線部分）並無圍牆設計。」（見本院卷二第37
    3頁），參以證人即住戶乙○○證稱：「（一樓部分是否有
    圍牆？）建設公司都做了。」（見本院卷二第248頁背面）
    ；證人即住戶ｅ○○證稱：「（你搬進去時，一樓有無圍牆
    ？）有圍牆。」（見本院卷二第251頁），以及原建商前員
    工辰○○證稱：「（一樓有很多戶如何分配？）我們有蓋分
    戶的圍牆，是建設公司蓋的，有空地的我們都有蓋。（最外
    面也有一個圍牆？）房子是將老別墅拆掉重建，保持舊的圍
    牆，沒有再蓋新的圍牆。一樓每一戶圍牆是否都有一個出入
    口？）上訴人的這戶有一個後門，因為這戶老別墅比較大，
    原來就有一個圍牆的後門。」（見本院卷三第152、153頁）
    等語，且經本院現場勘驗結果：「系爭士林區○○○路46之
    6號1樓與其他3戶1樓之住戶均有圍牆，圍牆相連。圍牆情形
    詳如所附照片。現狀除46之6號1樓與46之7號1樓之前空地中
    間有圍牆（上有一道木門未上鎖）相隔外，其餘1樓前空地
    均為相通，可連接至車道。」，有勘驗筆錄及現場照片可稽
    （見本院二第305頁至314頁），另依上訴人提出之上證5號
    照片（見本院卷二第46至51頁）可認上訴人所有之房屋外之
    圖牆加高，堪認上訴人辯稱系爭房屋於原建商交屋時，已具
    有外圍圍牆，堪信為真實。且證人辰○○復證稱當時亦有施
    作內牆部分，則上訴人向原建商買受系爭房屋時，系爭圍牆
    及內牆已存在並交付予上訴人使用，且由照片顯示，上訴人
    所有房屋外之外牆較其他住戶房屋外之外牆為高，應係其自
    行加高，且上訴人復自承曾「將圍牆上之門改為電動鐵捲門
    」，顯見上訴人自認對系爭圍牆具有事實上之處分權，堪認
    上訴人就系爭圍牆（含外牆及內牆）已因原建商之交付而具
    有事實上之處分權。故上訴人抗辯圍牆非其所施作，自無權
    予以拆除云云，並無足採。又上訴人將系爭Ａ、Ｂ部分之土
    地舖設木板、地磚，供作庭院、車庫使用，並在外牆上大門
    設置電動鐵捲門，顯已將該部分之土地置於自己之實力支配
    之下，其辯稱並未私自占用系爭土地云云，並不足採，且該
    認定亦與內牆上之鐵門門鎖係設置於何處無涉。
  (三)按未經共有人協議分管之共有物，共有人對共有物之特定部
    分占用收益，須徵得他共有人全體之同意。如未經他共有人
    同意而就共有物之全部或一部任意占用收益，他共有人固得
    本於所有權請求除去其妨害或請求向全體共有人返還占用部
    分（最高法院87年上1359號裁判參照）。縱上訴人就系爭圍
    牆具事實上處分權，並不當然就圍牆包圍之土地具有占有權
    源，仍須證明住戶間對系爭土地具分管協議始可。上訴人陳
    稱買受系爭房屋時即附有住戶公約約定一樓空地由一樓住戶
    保管使用，足見各住戶間已就一樓空地成立分管契約云云。
    經查，上訴人雖稱有住戶公約約定分管契約，並以證人辰○
    ○證稱：「（買賣契約裡面有無約定一樓空地如何使用？）
    契約附件有一個住戶公約，寫著一樓及頂樓的空地，除了公
    共設施部分外，其他空地由一樓及頂樓住戶有權保管使用，
    如果有要處分空地或合建、興建的時候要交回，交回的意思
    就是不能再管理使用，交回給區分所有權人全部。（確定買
    賣契約裡有附住戶公約？）是的。而且有將住戶公約交給第
    一屆的管委會，也有通過大會承認，因為我有參加，這是我
    們業務範圍內需要作的。」等語（見本院卷第152、153頁）
    為據，然上訴人或證人辰○○迄未提出住戶公約以實其說，
    且上訴人訴訟代理人於原審亦自承：「本件無書面約定」（
    見原審卷第331頁），與證人上開證詞不符，況依竣工圖（
    見本院卷一第273頁）所示，上訴人占有之Ａ部分係屬防火
    巷，Ｂ部分係屬保留地，亦無從約定由上訴人管理使用。上
    訴人上開抗辯及證人此部分證詞，顯不足採。
  (四)又所謂默示之意思表示，係指依表意人之舉動或其他情事，
    足以間接推知其效果意思者而言，若單純之沉默，則除有特
    別情事，依社會觀念可認為一定意思表示者外，不得謂為默
    示之意思表示（最高法院29年上字第762號判例參照）。上
    訴人抗辯縱認無住戶公約約定，因系爭土地係由建商施作圍
    牆後交由上訴人使用，系爭圍牆嗣後建築增高部分，則由兩
    造間成立之管理委員會所為，因一樓住戶間均有鐵柵門區隔
    並各有樓梯從1樓住處下降至各連接空地，以便使用，尚有
    管理委員會所設置之巡邏箱，足見系爭土地由上訴人使用，
    社區住戶間對於上訴人占有管領系爭土地，互相容忍，迄今
    已達30年等，顯有默示分管契約存在云云。經查，系爭圍牆
    雖為原建商興建後移轉予上訴人，但除系爭房屋及46之7號1
    樓外，其他1樓住戶前空地均為相通作為通行之用，因此住
    戶有樓梯連接空地，可認僅具通行功能，未必代表具有專用
    權，而設置巡邏箱，僅係基於安全之考量，難認與分管契約
    有何關連，皆難據此認有默示分管契約存在。至社區住戶有
    無實際劃定使用範圍，就他人使用表示相互容忍乙節，由證
    人乙○○證稱：「（後來社區有開區分所有權人會議，有無
    決議46-6號前面的土地給上訴人作區分使用？）我擔任管委
    會委員是在95年前一段時間，區分所有權人會議是在94、95
    年左右開會，因為那時候有建設公司要買社區的公用畸零地
    。」、「（上訴人占用土地內是作何使用？）當時不知道，
    現在知道那是供私人使用，因為建設公司要買畸零地才知道
    有部分的地在圍牆之內。」、「（之前你們有無就上訴人使
    用這塊地表示過意見？）沒有。因為不知道如何表示意見。
    」等語（見本院卷二第248至250頁），尚難認定社區共有人
    間有同意上訴人就共有物之全部或一部任意占用收益之意，
    僅因不知情而對上訴人占用之事實為單純之沈默，尚無從認
    定有默示分管契約之存在。雖證人即系爭大樓之建築師巳○
    ○證稱：「（當初設計這塊空地誰可以使用？）圍牆內空地
    慣例上由一樓內的人管理使用，但是這個不是法律規定，這
    只是慣例。（你有無跟建設公司討論這個圍牆內的空地由誰
    使用？）沒有。（你設計過的建案一樓圍牆內的空地是否由
    一樓的人使用？）是的」等語（見本院卷一第292頁背面）
    ，然此係證人依其經驗所為之陳述，未必即適用於本件建案
    ，且證人既不曾與原建商商討系爭土地使用權之歸屬，本件
    亦無以住戶公約約定分管，自無從依據證人之證詞推論系爭
    土地有默示分管契約之存在。
  (五)綜上，上訴人既無法證明其有何占有系爭土地之合法權源，
    則被上訴人主張其無權占有系爭土地，自堪採信。又上訴人
    占有系爭土地如附圖所示Ａ、Ｂ部分面積分為28.54、33.75
    平方公尺乙節，有臺北市士林地政事務所土地複丈成果圖在
    卷可稽，復為兩造所不爭執，而上訴人占有系爭土地既無任
    何法律權源，業如前述，則被上訴人本於民法第767條之規
    定請求上訴人將系爭土地如上揭所言面積內之地上物拆除，
    並返還該部份土地於被上訴人及其他共有人全體，於法即屬
    有據。至拆除地上物是否應先向建管機關申請執照，係屬行
    政上管理之事項，與被上訴人基於民法所有權之規定行使權
    利無涉，故上訴人辯稱被上訴人請求拆除圍牆違反建築法令
    云云，亦無足採。
五、被上訴人主張不當得利是否有理由？
  (一)按「無法律上原因而受利益，致他人受損害者，應返還其利
    益。」民法第179條前段定有明文。且「民法第818條所定各
    共有人按其應有部分，對於共有物之全部有使用收益之權。
    係指各共有人得就共有物全部，於無害他共有人之權利限度
    內，可按其應有部分行使用益權而言。故共有人如逾越其應
    有部分之範圍使用收益時，即係超越其權利範圍而為使用收
    益，其所受超過利益，要難謂非不當得利。」，有最高法院
    55年台上字第1949號判例可參。查，上訴人無權占有系爭土
    地，業如前述，則其獲有使用之利益，其價額相當於租金，
    上訴人於被上訴人與其他共有人共有之系爭土地上無權占有
    之行為，與被上訴人受有不能完整使用、收益土地之損害間
    ，有因果關係，則被上訴人依不當得利之法律關係，請求上
    訴人給付無權占用系爭土地所獲得相當於租金之利益，即屬
    有據。
  (二)查，上訴人係自76年6月6日起，迄今占有如上揭複丈成果圖
    所示面積之系爭土地，而兩造同意以「申報地價乘以占用面
    積乘以占用期間乘以6%」作為不當得利的計算式，及被上訴
    人訴之聲明第2項，為自95年6月7日起至返還土地日止一事
    ，為兩造所不爭執，業如前述，審以被上訴人係於95年6月6
    日向原審提起本訴，往前推算上訴人無權占有5年所得之不
    當得利，則被上訴人依不當得利法律關係及依被上訴人各自
    享有之所有權應有部分，按如附表一所示之計算方式，請求
    上訴人應給付被上訴人各如附表二所示之金額及自95年6月7
    日起至拆除地上物返還土地之日止，按年給付被上訴人各如
    附表三所示之金額（除ｆ○○、天○○外），乃屬正當，應
    予准許。被上訴人ｆ○○、天○○分別於96年8月13日及96
    年9月17日出售其所有之系爭土地應有部分，亦為兩造所不
    爭執，則ｆ○○請求自95年6月7日起至96年8月13日止，按
    年依附表三計算之不當得利共2,559元、天○○自95年6月7
    日起至96年9月17日止，按年依附表三計算之不當得利共
    2,547元。又被上訴人請求上訴人為上開給付，其訴訟標的
    雖有數項，惟其僅有單一之聲明，為重疊的訴之合併，本院
    既認不當得利之請求為有理由，即可為被上訴人勝訴之判決
    ，就侵權行為之競合請求無須更為審酌，附此敘明。
六、綜上所述，被上訴人本於民法第767條前段規定訴請上訴人
    應將系爭土地上如附圖所示Ａ、Ｂ部分面積共62.29平方公
    尺之地上建物拆除，並將該部分土地返還被上訴人及其他共
    有人，及本於民法第179條規定請求上訴人給付各如附表二
    所示之金額及自95年6月7日起至拆除地上物返還土地之日止
    ，按年給付被上訴人各如附表三所示之金額（除ｆ○○、天
    ○○外），及給付被上訴人ｆ○○2,559元、給付被上訴人
    天○○2,547元，為有理由，應予准許。從而原審為被上訴
    人勝訴判決，於法核無不合。上訴意旨仍執前詞聲明不服，
    求予廢棄，為無理由，應予駁回。
七、本件判決基礎已臻明確，兩造其餘攻防方法及訴訟資料經本
    院審酌後，認與判決不生影響，無逐一論駁之必要，併此敘
    明。又未於準備程序主張之事項，除有下列情形之一者外，
    於準備程序後行言詞辯論時，不得主張之：一、法院應依職
    權調查之事項。二、該事項不甚延滯訴訟者。三、因不可歸
    責於當事人之事由不能於準備程序提出者。四、依其他情形
    顯失公平者。前項第三款事由應釋明之。民事訴訟法第276
    條定有明文，被上訴人於準備程序終結後復提出會議記錄影
    本等件及聲請傳訊證人王有予，係未於準備程序主張之事項
    ，被上訴人復未釋明有何符合上開規定所示例外情形，自不
    得主張之，本院亦無需審酌，附此敘明。
八、據上論結，本件上訴為無理由，爰判決如主文。
中    華    民    國    99    年     2    月     9    日
                  民事第十七庭
                      審判長法  官  藍文祥
                            法  官  張競文
                            法  官  陳麗芬
正本係照原本作成。
不得上訴。
中    華    民    國    99    年    2     月    9     日
                            書記官  張永中

司法院資訊處製作；財團法人民間司法改革基金會備份。
